臺灣高等法院刑事判決　　　　　　　　99年度上訴字第4015號
上　訴　人
即　被　告　蘇家弘
上列上訴人因侵占等案件，不服臺灣板橋地方法院99年度訴字第
2565號，中華民國 99年9月30日第一審判決（起訴案號：臺灣板
橋地方法院檢察署99年度偵字第12809、13679號），提起上訴，
本院判決如下：
    主  文
原判決撤銷。
蘇家弘所犯如附表「所犯罪名」欄所示之罪，處如附表「宣告刑
」欄所示之刑。應執行有期徒刑壹年，如易科罰金，以新臺幣壹
仟元折算壹日。如附表一所示之署押，均沒收之。
    事  實
一、蘇家弘自民國91年6月1日起至98年12月15日止，受僱國泰人
    壽保險股份有限公司（下簡稱國泰公司）展業北縣通訊處擔
    任區主任一職，負責為國泰公司拓展業務並對該公司客戶提
    供：收費服務（含共同行銷業務），各種保險金給付申請及
    款項轉交，保單借款之申請、利息（含不動產抵押借款）之
    收取及償還款解繳公司等服務，為從事業務之人，詎其竟意
    圖為自己不法之所有，而分別於下列時、地為不法行為：
  (一)於96年8月29日，在不詳地點，偽造保戶陳細玲保單號碼000
    0000000號、0000000000號、0000000000號等3份保單之「保
    險契約內容變更聲請書」之要保人變更後姓名欄，偽簽「林
    嘉祺」署押及要保人簽章欄偽簽「陳細玲」署押並偽填相關
    資料；又「保單借款借據」借款人欄偽簽「林嘉祺」署押及
    被保險人欄偽簽「陳細玲」署押並偽填相關資料；又「保險
    單借款申請書」之被保襝人親自簽名欄接續偽簽「陳細玲」
    3 枚署押及借款人簽章欄偽簽「林嘉祺」署押並偽填相關資
    料，連同先前於不詳地點，偽造之特種文書「戶口名簿」（
    僅有內面，而無內政部公印之封面）之內容為：戶長陳細玲
    ；次女林嘉祺等資料，向國泰公司申請，致使國泰公司因而
    陷於錯誤，同意如數貸與新台幣（下同）120萬3471 元、46
    萬833元、22萬990元（總計本息達188萬5294 元），此足生
    損害於國泰公司及陳細玲、林嘉祺等人之權益。
  (二)於97年7 月10日，利用職務之便，將保戶林淑賢所匯款繳交
    之新契約保險費30萬元侵占入己，並用以清償地下錢莊債款
    。
  (三)於98年8月25日、同年9月7日，同年9 月4日，利用職務之便
    ，將保戶謝秀娟所繳交之投保外幣保單40萬元、投保新契約
    保險費50萬元及清償0000000000號保單貸款60萬元侵占入己
    ，並用以清償地下錢莊債款。
  (四)於98年10月13日，利用職務之便，將保戶楊奇明Ｚ000000000
    號保單所屬之第115期房屋貸款本息29,663元侵占入己。
二、蘇家弘在上揭(一)至(三)犯行尚未被有偵查犯罪職權之公務員發
    覺前，即於98年10月28日至臺北縣政府警察局海山分局新海
    派出所向警員陳鴻淦提出自白書自首而接受裁判，嗣國泰公
    司發現蘇家弘上揭犯行後，始於99年1 月25日提出告訴。
三、案經國泰公司訴請臺灣板橋地方法院檢察署檢察官偵查起訴
    。
    理  由
壹、程序方面：
    按被告以外之人於審判外之言詞或書面陳述，除法律有規定
    者外，不得作為證據；又被告以外之人於審判外之陳述，雖
    不符合同法第159條之1至第159條之4之規定，但經當事人於
    審判程序同意作為證據，法院審酌該言詞陳述或書面陳述作
    成時之情況，認為適當者，亦得為證據。當事人、代理人或
    辯護人於法院調查證據時，知有第159條第1項不得為證據之
    情形，而未於言詞辯論終結前聲明異議者，視為有前項之同
    意，刑事訴訟法第159條第1項及第159條之5分別定有明文。
    本判決下列所引用之各該被告以外之人於審判外之陳述（包
    含書面陳述），雖屬傳聞證據，惟當事人於本院審判期日中
    表示同意作為證據方法而不予爭執，本院審酌上開證據資料
    製作時之情況，尚無違法不當及證明力明顯過低之瑕疵，亦
    認為以之作為證據應屬適當。揆諸前開規定，爰依刑事訴訟
    法第159條之5規定，認前揭證據資料均有證據能力，先予敘
    明。
貳、實體方面：
一、上揭事實，業據被告蘇家弘於原審法院及本院審理時均供承
    不諱，核與告訴代理人鄭博仁指述情節相符，並據證人謝秀
    娟於檢察官偵查時證述屬實，復有保戶陳細玲保單號碼0000
    000000號、0000000000號、0000000000號等3 份保單之保險
    契約內容變更聲請書影本2 紙、保險單借款申請書影本乙紙
    、戶口名簿影本乙紙（僅有內面，而無內政部公印之封面，
    業據告訴人代理人於本院100年1月26日審理中供明，並有扣
    案戶口名簿內面影本乙紙附99年度偵查卷第7頁至第2頁足憑
    ，故無偽造公印文犯行，僅此敘明）、保單借款借據2 紙、
    保單借款試算表3 紙；證人即保戶林淑賢之板橋港尾郵局儲
    金簿影本內記載於97年7月10日提轉匯款30 萬元、林淑賢之
    聲明書；證人即保戶謝秀娟之聲明書3 紙、匯款委託書、保
    單貸款異動紀錄各乙紙、被告所簽立收據2 紙；證人即保戶
    楊奇明之聲明書、房屋貸款繳息紀錄各1 紙；被告坦承侵吞
    保戶林淑賢、謝秀娟款項及以保戶陳細玲之保單向國泰公司
    借款等事實所書立之自白書1 紙、被告任職國泰公司之人事
    資料1 紙等物足資佐證，足認被告之自白與事實相符，應堪
    採為本案認定事實之證據，至本院最後審理中就事實(四)辯稱
    ：「因為當初是我去收這件的時候我給錯別人的單據給楊奇
    明，我有跟楊奇明說我會再補給他，但因為拿錯別人的單，
    我就先放在抽屜裡，隔天就離開才沒有處理，故這件我沒有
    侵占的犯意，主要是單據拿錯。其餘犯罪事實我沒有意見等
    語，惟查該楊奇明貸款本息已交被告，被告並未向公司繳交
    ，已據告訴人於告訴狀敘明，並有證人即保戶楊奇明之聲明
    書、房屋貸款繳息紀錄各1 紙可稽，且被告於原審法院及本
    院準備程序中均坦承不諱，事證至為明確，所辯無非卸責之
    詞，殊無足取。從而本件事證明確，被告上開犯行，足堪認
    定，應予依法論科。
二、核被告所為，就事實一、(一)部分，係犯刑法第216條、第210
    條行使偽造私文書罪及同法第216條、第212條行使偽造特種
    文書罪、刑法第339條第1項詐欺取財罪。其所為之偽造署押
    行為，乃偽造私文書之階段行為，其偽造私文書後，復持以
    行使，偽造私文書之低度行為應為行使之高度行為所吸收，
    均不另論罪。又被告基於單一冒名申辦貸款之犯意，同時行
    使偽造之保險契約內容變更聲請書、保單借款借據、保險單
    借款申請書、戶口名簿等資料予國泰公司，藉以冒名詐得貸
    款，係以一行為觸犯上開數罪名，為想像競合犯，應從一重
    之行使偽造私文書罪論處；就犯罪事實一、(二)、(三)、(四)部分
    ，均係犯刑法第336 條2 項之業務侵占罪。其所犯上開行使
    偽造私文書罪、業務侵占罪，其犯意各別、行為互殊，應分
    論併罪。
三、按對未發覺之罪自首而受裁判者，得減輕其刑，但有特別規
    定者，依其規定，刑法第62條定有明文；次按刑法第62條之
    所謂發覺，係指有偵查犯罪職權之公務員已知悉犯罪事實與
    犯罪之人而言，而所謂知悉，固不以確知其為犯罪之人為必
    要，但必其犯罪事實，確實存在，且為該管公務員所確知，
    始屬相當。如犯罪事實並不存在而懷疑其已發生，或雖已發
    生，而為該管公務員所不知，僅係推測其已發生而與事實巧
    合，均與已發覺之情形有別（最高法院75年台上字第1634號
    判例意旨參照）。經查，據證人即臺北縣政府警察局海山分
    局新海派出所警員陳鴻淦、吳立勝於本院審理時具結證稱：
    「（問證人陳鴻淦：被告稱到派出所有提出自白書？）他有
    拿一些紙本來」、「（問證人陳鴻淦：你處理本案有無通知
    國泰公司人員到派出所？）有，被告告訴我通知他的直屬上
    司，有二男一女來」、「（問證人陳鴻淦：他們來之後有無
    製作筆錄？）被告上司說他們要陳報總公司，由法務部門處
    理」、「（問證人陳鴻淦：被告到派出所你有無對他製作筆
    錄？）沒有」、「（問證人吳立勝：在98年10月28日有無見
    到被告到新海派出所？）我有看到被告」等語（見本院卷第
    47頁反面、第48頁、第55頁反面），復據證人即國泰公司北
    縣展業處經理周志隆於本院審理時具結證稱：「（是否接獲
    新海派出所警員電話至派出所說明？）警員通知我說下屬蘇
    家弘在派出所，請我們過去，我和課長林慧雯過去之後，警
    員告訴我們被告有提出自白書給他，有提到侵占保費的問題
    」、「（當天為什麼會到派出所？）當天是接到派出所警員
    電話，說蘇家弘到派出所去投案，故請我過去」、「（你看
    到的自白書是否就是這一份？（提示卷附自白書））是這一
    份沒錯」、「（當天警員有無對你製作筆錄？）沒有」等語
    （見本院卷第32頁、第63頁、第63頁反面），另據證人即國
    泰公司北縣展業處課長林慧雯於本院審理時具結證稱：「（
    警員通知你時，內容是怎麼說的？）陳警員是打給我們公司
    五樓的一位同事，說被告去派出所自首」、「（你有跟警員
    說被告挪用公司的錢？）我們到了之後，警察有說被告來自
    首，並有提出自白書，我們就看到自白書了」、「（是否為
    卷附自白書？（提示99他1033第17頁））是的，就是這份」
    、「（當天警員有無對你製作筆錄？）沒有，但是我要離開
    之前，警員有給我們一份蘇家弘的自白書，上面有寫他流用
    多少保費」、「（之前國泰公司有無報案過？）沒有，我們
    只有向收費管理課反應蘇家弘可能有流用保費」、「（當時
    稽核有無查這個案子？）當時稽核只是在徹查流用款項，還
    沒反應到法務機關」等語（見本院卷第32頁反面、第33頁、
    第63頁反面、第64頁），且觀諸被告所提出之自白書內容所
    示，略以：本人蘇家弘對以下案件自白陳述，…以上確實皆
    為本人一人所為，其他人一概不知內情，煩請貴單位查明，
    勿使無辜之人受到影響，本人了解所作行為，確實觸犯法律
    ，特此自白，希望能得到法律的制裁等語，有該自白書影本
    1份在卷足憑（見99年度他字第1033號卷第17 頁），可知本
    件事實一、(一)至(三)部分被告於98年10月28日確曾持自白書至
    臺北縣政府警察局海山分局新海派出所向警員陳鴻淦表示其
    有詐欺、侵占國泰公司款項等之犯行，並有接受裁判之意，
    僅因警員陳鴻淦認為被告上司表示須陳報總公司，由法務部
    門處理，而未對被告及到場之國泰公司人員製作筆錄。從而
    ，被告既在有偵查犯罪權之公務員發覺犯罪事實之前，即向
    警員告知前揭事實一、(一)至(三)部分之犯行，並表示願意接受
    裁判，則被告所為，確已該當自首之要件，故本院爰依刑法
    第62條之規定減輕其刑。
四、原審法院以被告犯罪事證明確，予以論罪科刑，固非無見，
    惟查：(一)被告所犯事實一、(一)部分，係以一行為觸犯行使偽
    造私文書罪、行使偽造特種文書罪及詐欺取財罪，應依想像
    競合犯從一重之行使偽造私文書罪處斷，而原審法院依偽造
    文書、詐欺取財分論併罰，自有未洽。(二)又被告係於職司犯
    罪偵查之公務員發覺之前，主動告以前揭事實一、(一)至(三)部
    分之犯行，並接受裁判，符合自首要件，原審法院就此未予
    審酌，尚有未合（被告上訴主張自首）。(三)另被告各該次犯
    行，侵占、詐欺數額相差懸殊，原審法院未斟酌告訴人被害
    金額之大小，侵占部分均量處相同之刑，而詐欺部分被害人
    受害金額最高，反較受害小者，量處更低之刑，故原審法院
    量刑未符合罪刑相當原則，亦有未妥。被告上訴非全無理由
    ，而原判決亦有上開可議之處而無可維持，自應由本院將原
    判決予以撤銷改判。爰審酌被告因一時思慮欠周、心起貪念
    ，竟利用個人職務之便，冒用他人名義向國泰公司貸款，並
    將其業務上所代收之保險費、客戶繳交之房屋貸款款本息侵
    占入己挪用他途，造成告訴人國泰公司受有財產上之損失，
    兼衡被告犯罪之動機、目的、手段、被害人所生危害、尚未
    與國泰公司達成民事和解，及犯罪後坦承犯行態度良好等一
    切情狀，量處主文第2 項所示之刑，並均諭知如易科罰金之
    折算標準，並定其應執行之刑為有期徒刑1 年。又被告行為
    時，刑法第41條迭經修正公布，其中98年1 月21日修正前第
    41 條2項規定：「前項規定於數罪併罰，其應執行之刑未逾
    6 月者，亦適用之」；98年6 月10日修正公布刑法第41條第
    8 項規定：「第1 項至第3 項規定於數罪併罰，其應執行之
    刑未逾6 個月者，亦適用之」；嗣98年12月30日修正公布，
    於99年1 月1 日生效之修正後刑法第41條第8 項則修改為：
    「第1 項至第4 項及第7 項之規定，於數罪併罰之數罪均得
    易科罰金或易服社會勞動，其應執行之刑逾6 月者，亦適用
    之」。是以，修正後規定將數罪併罰之數罪均得易科罰金，
    其應執行之刑逾6 月者，亦得易科罰金，比較新舊法後，修
    正後同條第8 項規定較有利於被告，爰依刑法第2 條第1 項
    但書規定，適用修正後之刑法第41條第8 項規定諭知被告應
    執行刑之易科罰金折算標準，以資徵儆。又被告於保戶陳細
    玲保單號碼0000000000號、0000000000號、00 00000000 號
    等3 份保單之保險契約內容變更申請書簽署之陳細玲、林嘉
    祺署押各3 枚；000 0000000 號保單借款借據之陳細玲、林
    嘉祺署押各2 枚、保險單借款申請書之陳細玲署押3 枚、林
    嘉祺署押1 枚，均係偽造之署押，不問屬於犯人與否，雖未
    扣案，仍應依刑法第219 條之規定宣告沒收之。
據上論斷，應依刑事訴訟法第369條第1項前段、第364條、第299
條第1項前段，刑法第2條第1項但書、第210條、第212條、第216
條、第339條第1項、第336條第2項、第62條、第55條、第51條第
5 款、第41條第1 項第8 項、第219 條，刑法施行法第1 條之1
，判決如主文。
本案經檢察官劉文水到庭執行職務。
中    華    民    國   100    年    2     月    16    日
                  刑事第二庭審判長法  官  洪光燦
                                  法  官  林恆吉
                                  法  官  宋明蒼
以上正本證明與原本無異。
行使偽造私文書部分，如不服本判決，應於收受送達後10日內向
本院提出上訴書狀，其未敘述上訴之理由者，並得於提起上訴後
10日內向本院補提理由書（均須按他造當事人之人數附繕本）「
切勿逕送上級法院」。
其他部分不得上訴。
                                  書記官  陳紀語
中    華    民    國   100    年    2     月    16    日
附表：
┌───┬────────┬───────────┬────────────┐
│ 編號 │    犯罪事實    │       所犯罪名       │        宣告刑          │
├───┼────────┼───────────┼────────────┤
│  一  │如事實一、(一)詐取│犯行使偽造私文書罪、行│處有期徒刑陸月，如易科罰│
│      │本息計1,885,294 │使偽造特種文書罪、詐欺│金以新臺幣壹仟元折算壹日│
│      │元              │取財罪。一行為觸犯數罪│；附表一所示之署押，均沒│
│      │                │名，從一重之行使偽造私│收之                    │
│      │                │文書罪處斷            │                        │
├───┼────────┼───────────┼────────────┤
│  二  │如事實一、(二)侵占│犯業務侵占罪          │處有期徒刑肆月，如易科罰│
│      │計300,000元     │                      │金以新臺幣壹仟元折算壹日│
├───┼────────┼───────────┼────────────┤
│  三  │如事實一、(三)侵占│犯業務侵占罪          │處有期徒刑伍月，如易科罰│
│      │計1,500,000元   │                      │金以新臺幣壹仟元折算壹日│
├───┼────────┼───────────┼────────────┤
│  四  │如事實一、(四)侵占│犯業務侵占罪          │處有期徒刑陸月，如易科罰│
│      │計29,663元      │                      │金以新臺幣壹仟元折算壹日│
└───┴────────┴───────────┴────────────┘
附表一：
┌───┬────────┬──────┬────────────────┐
│ 編號 │      物品      │    數量    │           所卷附文書           │
├───┼────────┼──────┼────────────────┤
│  一  │   陳細玲署押   │    1 枚    │保險契約內容變更申請書          │
│      │   林嘉祺署押   │    1 枚    │（保單號碼0000000000號）        │
├───┼────────┼──────┼────────────────┤
│  二  │   陳細玲署押   │    1 枚    │保險契約內容變更申請書          │
│      │   林嘉祺署押   │    1 枚    │（保單號碼0000000000號）        │
├───┼────────┼──────┼────────────────┤
│  三  │   陳細玲署押   │    1 枚    │保險契約內容變更申請書          │
│      │   林嘉祺署押   │    1 枚    │（保單號碼0000000000）          │
├───┼────────┼──────┼────────────────┤
│  四  │   陳細玲署押   │    3 枚    │保險單借款申請書                │
│      │   林嘉祺署押   │    1 枚    │（見99年度他字第1033號第卷40頁）│
├───┼────────┼──────┼────────────────┤
│  五  │   陳細玲署押   │    2 枚    │保單借款借據                    │
│      │   林嘉祺署押   │    2 枚    │（保險單第0000000000號）        │
└───┴────────┴──────┴────────────────┘
中華民國刑法第216條
（行使偽造變造或登載不實之文書罪）
行使第 210 條至第 215 條之文書者，依偽造、變造文書或登載
不實事項或使登載不實事項之規定處斷。
中華民國刑法第336條
（公務公益侵占罪、業務侵占罪）
對於公務上或因公益所持有之物，犯前條第 1 項之罪者，處 1
年以上 7 年以下有期徒刑，得併科 5 千元以下罰金。
對於業務上所持有之物，犯前條第 1 項之罪者，處 6 月以上
5 年以下有期徒刑，得併科 3 千元以下罰金。
前二項之未遂犯罰之。